臺灣高等法院高雄分院民事判決　　　　　 93年度重再字第7號
再審原　告　馬來福股份有限公司
法定代理人　丙○○
訴訟代理人　乙○○律師
　　　　　　鍾美馨律師
再審被　告　高雄市政府交通局
法定代理人　甲○○
訴訟代理人　林伯祥律師
當事人間請求給付權利金事件，再審原告對於民國93年6 月23日
本院92年度重上字第84 號 、92年7 月31日台灣高雄地方法院91
年度重訴字第723 號確定判決提起再審，本院判決如下：
    主    文
再審之訴駁回。
再審訴訟費用由再審原告負擔。
    事實及理由
一、再審原告主張：原確定判決有民事訴訟法第496 條第1 項第
    1 款適用法規顯有錯誤之再審理由，爰說明之。
  (一)原確定判決以再審被告提供合格消防設備義務係屬租賃契約
    附隨義務，因而認再審原告不得主張同時履行抗辯，有適用
    法規顯有錯誤之違法：按因契約互負債務者，於他方當事人
    未為對待給付前，得拒絕自己之給付；又出租人應以合於所
    約定使用收益之租賃物，交付承租人，並應於租賃關係存續
    中，保持其合於約定使用、收益之狀態，為民法第264 條、
    第423 條所明定。又民法契約關係中，並非僅主給付義務，
    如從給付義務因對契約性質顯然重要，仍有同時履行抗辯之
    適用，此為學理及實務上所肯認（學說上，參見王澤鑑、民
    法債編總論第一冊，1990年4 月，頁28：實務上，有台灣高
    等法院89年度上字第158 號判決足佐），且民法第423 條所
    揭示之租賃物交付與合於約定使用收益狀態之保持，與承租
    人之支付租金義務，彼此有對價關係，有同時履行抗辯之適
    用，於學理及實務上尤無爭議（有最高法院69年度台上字第
    1798號、76年度台上字第237 號、86年度台上字第1675號及
    93年度台上字第770 號判決可資參照）。經查，原確定判決
    認系爭停車場經營契約為租賃與委任之混合契約，是就租賃
    物即系爭地下兩停車場之交付，再審被告自應以合於約定使
    用收益之狀態交付再審原告。系爭租賃物並非一般建築，而
    係地下建物，其消防安全之要求，依消防法之規定，自應以
    最高嚴格之標準視之。惟系爭兩停車場之火警設備、消防設
    備等，於再審原告承租經營之始，即不合格，未點交予再審
    原告，不僅有公共安全之慮，更危及再審原告在場員工生命
    安全，足認再審原告並未盡其堪用租賃物交付之從給付義務
    。其能提供而不願提供，顯屬違背給付義務，再審原告得據
    以主張同時履行抗辯。退步言之，契約義務是否具有對價性
    ，而有同時履行抗辯之適用，應視其是否具有重要性，而足
    以影響契約目的之實現而定，究不因契約義務形式上名稱係
    屬「從給付義務」或「附隨義務」而受影響。是契約義務之
    違反，相對人若得行使最後手段性之「契約解除權」，舉重
    以明輕，自得行使同時履行抗辯權。本件確定判決未依民法
    第264 條規定，對再審原告於原審就系爭地下建物已有重大
    安全疑慮，而足以影響停車業務經營目的之主張予以審酌，
    徒以再審被告合格消防設備之交付係屬附隨義務等語，駁回
    再審原告之抗辯，適用法規顯有錯誤。
  (二)原確定判決認定再審被告無提出財產目錄之義務，縱有應配
    合提出之義務，亦屬附隨義務，再審原告不得主張同時履行
    抗辯而拒絕給付權利金云云，有適用法規顯有錯誤之違法：
    按受任人處理委任事務，應依委任人之指示，並與處理自己
    事務為同一之注意，其受有報酬者，應以善良管理人之注意
    為之；受任人應將委任事務進行之狀況，報告委任人，委任
    關係終止時，應明確報告其顛末，分別為民法第535 條、第
    540 條所明定；另「管理機關應設國有財產資料卡及明細分
    類帳，就所經管之國有財產，分類、編號、製卡、登帳，並
    列冊層報主管機關；其異動情形，應依會計報告程序為之」
    ，復為國有財產法第21條所明定。查原確定判決認系爭經營
    契約之主給付義務為再審被告將系爭兩停車場交付再審原告
    使用，並委託再審原告經管停車業務，再審原告則分期繳付
    權利金，並以其收取之停車費為受任經營業務之報酬，性質
    上屬租賃與委任之混合契約，從而，系爭經營契約就委託經
    營部分，應受委任契約權利義務之規範。惟因再審被告始終
    拒絕提出財產目錄，再審原告對於系爭地下停車場始終無法
    完善管理、修繕。影響所及，再審原告所受託之業務經營，
    因客戶抱怨及降低使用意願而備受打擊，再審原告所應得之
    報酬大受影響，實已造成再審原告相當損害，豈可謂再審被
    告財產目錄之交付義務僅屬附隨義務？又就再審原告所受損
    害部分，再審被告應構成債務不履行之損害賠償責任，再審
    原告得據以請求損害賠償，從而，就到期之權利金，再審原
    告自得行使同時履行抗辯權拒絕支付。基上，原確定判決認
    定再審被告無提出財產目錄之義務，縱有應配合提出之義務
    ，亦屬附隨義務，再審原告不得主張同時履行抗辯而拒絕給
    付權利金云云，顯與民法第535 條、第540 條委任契約委任
    人協力義務之規範相悖，而有判決適用法規顯有錯誤之違誤
    。
  (三)原判決認再審被告一方面得拒絕提供財產目錄，一方面亦得
    請求再審被告給付權利金，該判決見解顯然違反權利行使之
    誠信原則，有適用法規顯有錯誤之違法：按行使權利，履行
    義務，應依誠實及信用方法，為民法第148 條所明定。經查
    ，對照雙方契約第9 條之約定，再審原告應以善良管理人義
    務維護租賃物及相關公共設施，並應隨時注意修繕。惟再審
    被告一方面拒絕提供財產目錄予再審原告，一方面要求再審
    原告負責設施設備保管修繕義務，復進而請求再審被告應如
    數給付權利金，其權利行使，顯已違反誠信原則，再審原告
    拒絕支付，洵屬有據。孰料原確定判決就再審原告前開一再
    主張再審被告恣意不履行提供財產目錄之協力義務，違背契
    約本旨，並指摘再審被告違反誠信原則之論點，均予恁置不
    論，即為再審原告不利之判斷，是該判決見解顯然違反民法
    契約自由原則及經驗法則。
  (四)其聲明：原確定判決廢棄（指本院92年度重上字第84號判決
    、台灣高雄地方法院91年度重訴字第723 號判決），駁回再
    審被告之訴。
二、再審被告則以：再審原告之主張與其就本院93年8 月4 日92
    年度重上字第84號判決提起第三審上訴之上訴理由相當，最
    高法院已認該上訴理由係就原判決取捨證據、認定事實之職
    權行使，指摘不當等，而認其上訴不合法，裁定駁回其上訴
    ，是再審原告所持理由即有未合等語，資為抗辯。並聲明：
    再審之訴駁回。
三、按適用法規顯有錯誤者，得以再審之訴對於確定終局判決聲
    明不服，民事訴訟法第496 條第1 項第1 款定有明文。又所
    謂適用法規顯有錯誤，不包括漏未斟酌證據及認定事實錯誤
    之情形在內，最高法院63年台上字第880 號判例足資參照。
    經查，再審原告以(1)原確定判決以再審被告提供合格消防設
    備義務係屬租賃契約附隨義務，因而認再審原告不得主張同
    時履行抗辯，有適用法規顯有錯誤之違法；(2)原確定判決認
    定再審被告無提出財產目錄之義務，縱有應配合提出之義務
    ，亦屬附隨義務，再審原告不得主張同時履行抗辯而拒絕給
    付權利金，有適用法規顯有錯誤之違法；(3)原確定判決認再
    審被告一方面得拒絕提供財產目錄，一方面得請求再審原告
    給付權利金，顯然違反權利行使之誠信原則，有適用法規顯
    有錯誤之違法云云，認原確定判決適用法規顯有錯誤。惟再
    審被告提供合格消防設備、財產目錄之義務，與再審原告給
    付權利金之義務間有無對價關係，再審原告得否據以主張同
    時履行抗辯；又再審被告未提供財產目錄，而請求再審被告
    給付權利金，有無違反誠信原則，均屬事實認定問題，並非
    適用法規顯有錯誤。況上開各項事由，均為再審原告於前訴
    訟程序提起第三審上訴時，已在上訴理由中主張其事由，並
    經最高法院於93年9 月23日以93年度台上字第1922號，認再
    審原告提起上訴，雖以判決違背法令為由，實係就第二審判
    決取捨證據、認定事實之職權行使，指摘其不當，而以上訴
    不合法而裁定駁回在案，此有上訴理由狀、最高法院民事裁
    定在卷可稽。準此，本院93 年6月23日92年度重上字第84號
    第二審判決、台灣高雄地方法院92年7 月31日91年度重訴字
    第723 號第一審判決並無再審原告所指違背法令之情形。
四、綜上所述，再審原告主張原確定判決有民事訴訟法第496 條
    第1 項第1 款再審事由，為無可取。其提起本件再審之訴，
    顯無理由，爰不經言詞辯論，應予駁回。
五、另對最高法院93年度台上字第1922號確定裁定聲請再審部分
    ，本院另以裁定移送最高法院，附此敘明。
據上論結，本件再審之訴顯無理由，依民事訴訟法第502 條第2
項、第78條，判決如主文。
中　　華　　民　　國　　94　　年　　8 　　月　　11　　日
                              民事第五庭
                                  審判長法官　　蔡明宛
                                  法      官    曾錦昌
                                  法      官    魏式璧
以上正本證明與原本無異。
如對本判決上訴，須於判決送達後20日內向本院提出上訴狀，其
未表明上訴理由者，應於上訴後20日內向本院提出上訴理由書（
均須按他造當事人之人數附繕本）。上訴時應提出委任律師或具
有律師資格之人之委任狀，並依附註條文規定辦理。
中　　華　　民　　國　　94　　年　　8 　　月　　11　　日
                　　              書  記　官　　梁雅華
附註：
民事訴訟法第466 條之1 ：對於第二審判決上訴，上訴人應委任
律師為訴訟代理人，但上訴人或其法定代理人具有律師資格者，
不在此限。
上訴人之配偶、三親等內之血親、二親等內之姻親，或上訴人為
法人、中央或地方機關時，其所屬專任人員具有律師資格並經法
院認為適當者，亦得為第三審訴訟代理人。
第1項但書及第2項情形，應於提起上訴或委任時釋明之。
